臺灣高等法院民事判決
108年度上易字第1268號
上  訴  人  陳美如   
被  上訴人  王金玉    

法定代理人  王秋菊  
訴訟代理人  邱清銜律師                              
            張必昇律師        
上列當事人間請求返還借款等事件，上訴人對於中華民國108年7
月19日臺灣桃園地方法院108年度訴字第333號第一審判決提起上
訴，本院於109年3月25日言詞辯論終結，判決如下：
    主      文
上訴駁回。
第二審訴訟費用由上訴人負擔。
    事實及理由
一、被上訴人主張：兩造為夫妻關係，上訴人因經營直銷需資金
    周轉，伊遂於民國104年7月14日將所有門牌號碼桃園市○○區
    ○○路0段000號8樓房屋及坐落土地（下稱系爭房屋），向遠
    東國際商業銀行（下稱遠東銀行）辦理抵押借款新臺幣（下
    同）220 萬元，經伊將之部分用以清償系爭房屋貸款，所餘
    100 萬元（下稱系爭借款）即全數借貸交付予上訴人，雙方
    未約定利息與清償期，伊業以本件起訴狀繕本之送達催告上
    訴人應返還系爭借款，上訴人於108年1月10日收受，於同年
    2月9日屆滿1個月，仍未返還。又上訴人明知伊業於106 年9
     月22日經原審法院以106年度監宣字第353號裁定宣告為受
    監護人，竟仍於同年月25日向桃園○○○○○○○○○○○○○○○○○）謊
    稱伊之身分證遺失以申請補發，再於同年10月2日，利用伊
    已無意識而在中華郵政股份有限公司（下稱郵局）郵政儲匯
    業務委託書上簽名、蓋章，藉以申請補發伊之郵局存摺及金
    融卡，並陸續於同年10月3日至同年11月29日期間，盜領伊
    之郵局存款共5萬7645元（下稱系爭存款），致伊因此受有
    金錢損失，爰依消費借貸及侵權行為之法律關係，求為命上
    訴人如數給付系爭借款及系爭存款（未繫屬本院者，下不贅
    述）。原審判命上訴人給付105萬7645元，其中100萬元自10
    8年2月10日起、另5萬7645元自108年1月11日（起訴狀繕本
    送達翌日）起，均至清償日止加計法定遲延利息。上訴人就
    其敗訴部分不服，提起上訴。被上訴人並答辯聲明：上訴駁
    回。
二、上訴人則以：系爭借款為被上訴人先前因投資經營氣功體驗
    教室及澳門賭場時，由伊先行代墊相關投資款項，嗣被上訴
    人再以貸款所得償還予伊；又被上訴人罹有重病，其二子未
    加聞問，伊前已經被上訴人授權，提領系爭存款係用以支付
    兩人共同生活費用等語，資為抗辯。並上訴聲明：㈠原判決
    關於命上訴人給付部分之本息，及其假執行之宣告暨訴訟費
    用之裁判，均廢棄；㈡上開廢棄部分，被上訴人在第一審之
    訴及假執行之聲請均駁回。
三、查，兩造為夫妻關係，被上訴人於106年9月22日經原審法院
    家事庭以106年度監宣字第353 號裁定為受監護宣告人，其
    曾以系爭房屋向遠東銀行抵押增額貸款，上訴人有自106 年
    10月3日起至同年11月26日止，持補發後之提款卡，提領系
    爭存款5萬7645元；又被上訴人前以上訴人申請補發伊郵局
    存摺及提款卡，係涉犯偽造文書罪為由，提起告訴，經臺灣
    桃園地方檢察署（下稱桃園地檢署）檢察官以107年度偵字
    第24988號起訴，上訴人坦承犯行，經原審法院刑事庭以108
    年度簡字第322號判處有期徒刑4月，緩刑2年，緩刑期間付
    保護管束，並應於緩刑期間接受法治教育課程2場次，被上
    訴人不服，聲請檢察官提起上訴，現由原審法院刑事合議庭
    審理（下稱刑案），為兩造所不爭執，並有上開裁定、戶口
    名簿、房屋抵押貸款契約書、上開起訴書、刑事判決為據（
    原審調字卷第13至20、33至47、179至183頁、本院卷第171
    至178頁），且經本院調取刑案電子卷證核閱無誤，堪信為
    真實。
四、被上訴人依借貸之法律關係，請求上訴人給付系爭借款100
    萬元，及自108年2月10日起加計法定遲延利息，是否有據?
　㈠按消費借貸未定返還期限者，借用人得隨時返還，貸與人亦
    得定1個月以上之相當期限催告返還，民法第478條定有明文
    。所謂貸與人得定1個月以上之相當期限催告返還，非謂貸
    與人之催告必須定有期限，祇須貸與人有催告之事實，而催
    告後已逾1個月以上相當期限者，即認借用人有返還借用物
    之義務。次按貸與人如已對借用人起訴，而起訴狀繕本業已
    送達借用人，可認貸與人已對借用人為催告，且截至言詞辯
    論之日止，為時已逾1 個月以上，亦可認貸與人之請求與民
    法第478 條規定相符（最高法院70年台上字第2011號判例意
    旨參照）。查，被上訴人主張其於104年7月14日，將其所有
    系爭房屋向遠東銀行辦理抵押借款220 萬元，經伊將之部分
    用以清償系爭房屋貸款，所餘100 萬元（即系爭借款），於
    同年7月16日、同年9月24日分別提領81萬8000元、20萬元後
    ，即全數借貸交付予上訴人等情，有房屋抵押貸款契約、遠
    東銀行存摺往來明細分戶帳為據（見調字卷第33至48頁），
    核與上訴人與被上訴人之子王文泰、王文溢之對話譯文略以
    ：「我借的那100 ，那也是我在繳錢的；【王文泰：妳繳的
    也是妳借的嘛對不對】對對對；【王文溢：妳借走的100，
    就已經解決100了嘛】對阿，100加上這個150也才250
    …，那你現在，那你就算我借的100」等內容相符（見調字卷
    第69、70、89、92頁），並經證人王文泰於原審到庭證述
　　略以：「我知道我父親有要增貸，因為他當時有請我作保，
    ……，我當時是問我父親這筆錢借出來要做什麼用，我父親當
    時沒有回答我，也不願意回答我，所以我就拒絕作保；【問
    ：這段話講的100 萬元，是不是就是從中華路的房屋抵押向
    銀行借的其中100 萬元？】是；【問：為什麼你和你哥哥在
    譯文中說這100 萬元是上訴人借走的？】我哥之前跟我爸爸
    就有談過這件事情，是我爸爸跟我哥哥說的，說這100 萬元
    是借出來給上訴人用的；【問：106年5月20日，你與王文溢
    及上訴人討論時，上訴人就其如何貸款增貸之100萬元，如
    何陳述？】對話裡面有說到，上訴人有說他借了100 萬元，
    但沒有說到用途；【問：上訴人向你及王文溢陳述借款100 
    萬元，有無提及打算及如何償還？】對話裡面，上訴人有講
    到他跟我爸借了100 萬元，但會負責償還220 萬元的貸款」
    等情明確（見原審卷第75至76頁、第79至80頁），是
　　被上訴人向銀行增貸後，將系爭借款出借交付予上訴人，且
    因系爭借款為上訴人向被上訴人所借用，而由上訴人償還全
    部之貸款本息，若兩造無消費借貸之合意，上訴人何有償還
    全部貸款本息之舉，故被上訴人主張上訴人有向其借款100
    萬元，應值採信。又兩造就系爭借款未約定返還期限，被上
    訴人業以本件起訴狀繕本之送達催告上訴人應返還系爭借款
    ，上訴人於108年1月10日收受（見調字卷第192頁送達證書
    ），於同年2月9日屆滿1個月即有返還借款之義務，惟仍未
    返還，應自同年月10日起負遲延責任；故被上訴人依借貸之
    法律關係，請求上訴人給付系爭借款100萬元及自108年2月1
    0日起加計法定遲延利息，即屬正當。
　㈡上訴人雖抗辯因被上訴人感謝伊之陪伴照顧，已贈與伊系爭
    房屋，並委任伊處理一切動產、不動產，被上訴人係於同年
    7月16日、同年9月24日自行提領81萬8000元、20萬元，伊並
    不知情，被上訴人經營紅外線氣功床，於102年至104年間有
    大筆資金需求，亦曾向其子王文泰借貸，上開對話譯文並不
    實在云云。惟查，上訴人就其所辯被上訴人因感謝伊之陪伴
    照顧，已贈與伊系爭房屋乙情，並未舉證以實其說，且被上
    訴人若有將系爭房屋贈與上訴人，衡情何有又以系爭房屋辦
    理抵押借款220 萬元之理，上訴人就被上訴人係於何時以何
    方式贈與系爭房屋，並未具體說明及舉證證明，此部分所辯
    ，並不可採。又依證人王文泰到庭證述略以：被上訴人曾請
    伊就增貸作保，因其未告知用途，伊拒絕作保，被上訴人之
    資金運用，伊並未過問，被上訴人雖有直銷床，但係掛名，
    未實際經營或參與，此為上訴人所告知，據伊所知，上訴人
    有做直銷產品，確有資金周轉需求，王文溢前曾與被上訴人
    談及系爭借款之事，被上訴人有向王文溢表示系爭借款係借
    來給上訴人使用，本來貸款120萬元，後來增貸100萬元，變
    為220萬元等語以觀（見原審卷第74至77頁），王文泰並未
    擔任被上訴人之貸款保證人，有資金周轉需求之人為上訴人
    ，核與上訴人所辯被上訴人經營紅外線氣功床，於102年至1
    04年間有大筆資金需求，亦曾向其子王文泰借貸云云，已不
    相符，且被上訴人有資金需求，與上訴人有積欠被上訴人系
    爭借款一情，係屬二事，亦與被上訴人是否自行提領款項無
    涉，自難僅因被上訴人有資金需求及被上訴人係自行提領81
    萬8000元、20萬元，即謂上訴人並未向被上訴人借用款項。
    再者，上訴人於原審對於上開對話譯文內容，確實為其所述
    ，並不爭執（見原審卷第23頁），證人王文泰亦到庭證述上
    開對話譯文內容為真正（見原審卷第79至80頁），並具狀陳
    報光碟及譯文為據（見原審卷第86至102頁），上訴人於本
    院翻異前詞，抗辯對話譯文並不實在云云，並未舉證以實其
    說，自不可採。
五、被上訴人依侵權行為之法律關係，請求上訴人給付5萬7645
    元，及自108年1月11日起至清償日止加計法定遲延利息，是
    否有據?　　
　㈠按因故意或過失，不法侵害他人之權利者，負損害賠償責任
    ，民法第184條第1項前段定有明文。查，上訴人明知被上訴
    人業於106 年9 月22日經原審法院以106年度監宣字第353號
    裁定宣告為受監護人，仍於同年月25日向戶政事務所謊稱被
    上訴人之身分證遺失以申請補發，再於同年10月2日，利用
    其已無意識而在郵局郵政儲匯業務委託書上簽名、蓋章，藉
    以申請補發被上訴人之郵局存摺及金融卡，並陸續於同年10
    月3日至同年11月29日期間，盜領系爭存款共5萬7645元之事
    實，有上開裁定、金融卡、身分證、郵局客戶歷史交易清單
    可參（見調字卷第13至17頁、第184至185頁），並經證人王
    文泰到庭證述上情甚詳（見原審卷第78至80頁）；又被上訴
    人前以上訴人申請補發伊郵局存摺及提款卡，涉犯偽造文書
    罪為由，提起告訴，經桃園地檢署檢察官起訴，上訴人坦承
    前開犯行，經原審法院刑事庭判處有期徒刑4月，緩刑2年，
    緩刑期間付保護管束，並應於緩刑期間接受法治教育課程2
    場次（即刑案），已如前述；是上訴人以不法手段申請補發
    被上訴人之郵局提款卡後，擅自於上開時日持以盜領被上訴
    人郵局帳戶內之金錢共計5萬7645元，顯係故意不法侵害被
    上訴人之財產權，且其上開不法行為與被上訴人所受財產上
    之損害，其間有相當因果關係，上訴人自應負侵權行為損害
    賠償責任；則被上訴人依侵權行為之法律關係，請求上訴人
    給付5萬7645元，及自起訴狀繕本送達翌日即108年1月11日
    （見調字卷第192頁送達證書）起至清償日止加計法定遲延
    利息，亦屬正當。
　㈡上訴人雖抗辯被上訴人罹有重病，其二子未加聞問，伊前已
    經被上訴人授權，提領系爭存款係用以支付兩人共同生活費
    用云云。惟上訴人就被上訴人有授權其提領款項一情，並未
    舉證證明，且上訴人明知被上訴人之郵局存摺、提款卡均已
    交由王文泰持有保管，並未遺失，被上訴人業於106 年9 月
    22日經原審法院裁定宣告為受監護人，仍於同年月25日向戶
    政事務所謊稱被上訴人之身分證遺失以申請補發，再於同年
    10月2日，利用被上訴人已無意識而在郵局郵政儲匯業務委
    託書上簽名、蓋章，藉以申請補發被上訴人之郵局存摺及金
    融卡，並陸續於同年10月3日至同年11月29日期間，持以提
    領系爭存款共5萬7645元，顯係故意不法侵害被上訴人之財
    產權，難謂被上訴人有何授權其提領系爭存款之情，故上訴
    人前開所辯，亦不可採。
六、從而，被上訴人依消費借貸及侵權行為之法律關係，請求上
    訴人給付105萬7645元，其中100萬元自108年2月10日起、另
    5萬7645元自108年1月11日起，均至清償日止，按年息5％計
    算之利息，為有理由，應予准許。原審判命上訴人如數給付
    ，並無不合，上訴意旨指摘原判決此部分不當，求予廢棄改
    判，為無理由，應駁回其上訴。　
七、本件事證已臻明確，兩造其餘之攻擊或防禦方法及所用之證
    據，經本院斟酌後，認為均不足以影響本判決之結果，爰不
    逐一論列，附此敘明。
八、據上論結，本件上訴為無理由，依民事訴訟法第449條第1項
    、第78條，判決如主文。 
中　　華　　民　　國　　109 　年　　4 　　月　　8 　　日
              民事第十四庭  
                  審判長法  官  蔡和憲
                        法  官  蕭清清
                        法  官  邱靜琪 
正本係照原本作成。
不得上訴。
中　　華　　民　　國　　109 　年　　4 　　月　　8 　　日

                        書記官  張淨卿